ACORDAO-COMPLETO-2527426

ACÓRDÃO 1290/2022 ATA 7/2022 - SEGUNDA CÂMARA

VISTOS, relatados e discutidos estes autos de tomada de contas especial instaurada pela Caixa Econômica Federal em desfavor de Francisco Osvaldo Aguiar e do Instituto de Ecologia Social Carnaúba em razão da omissão no dever de prestar contas dos recursos repassados pelo extinto Ministério do Desenvolvimento Agrário por força do Contrato de Repasse 313.682-60/2009 (Siafi 730389) ;
ACORDAM os Ministros do Tribunal de Contas da União, reunidos em sessão da Segunda Câmara, ante as razões expostas pelo Relator, em:
9.1. considerar Francisco Osvaldo Aguiar e o Instituto de Ecologia Social Carnaúba revéis, para todos os efeitos, dando-se prosseguimento ao processo, nos termos do art. 12, § 3º, da Lei 8.443/1992;
9.2. com fundamento nos arts. 1º, inciso I, 16, inciso III, alíneas "a", "b" "c", e 19, da Lei 8.443/1992, julgar irregulares as contas de Francisco Osvaldo Aguiar e do Instituto de Ecologia Social Carnaúba, condenando-os solidariamente ao pagamento solidário do débito no valor de R$ 150.935,00 (cento e cinquenta mil, novecentos e trinta e cinco reais) , na data de 11/4/2011, atualizado monetariamente e acrescido dos juros de mora devidos, calculado desde a data de ocorrência indicada até sua efetiva quitação, na forma da legislação vigente, fixando o prazo de 15 (quinze) dias, a contar do recebimento da notificação, para que seja comprovado, perante este Tribunal, o recolhimento da quantia aos cofres do Tesouro Nacional, nos termos do art. 23, inciso III, alínea "a", da referida Lei, c/c o art. 214, inciso III, alínea "a", do Regimento Interno do TCU;
9.3. com fundamento no art. 57 da Lei 8.443/1992, aplicar, individualmente, a Francisco Osvaldo Aguiar e ao Instituto de Ecologia Social Carnaúba, multa no valor de R$ 25.000,00 (vinte e cinco mil reais) , atualizado monetariamente desde a data do presente acórdão até a do efetivo recolhimento, se for pago após o vencimento, na forma da legislação vigente, fixando o prazo de 15 (quinze) dias, a contar do recebimento da notificação, para que seja comprovado, perante este Tribunal, o recolhimento da quantia ao Tesouro Nacional, nos termos do art. 23, inciso III, alínea "a", da referida Lei, c/c o art. 214, inciso III, alínea "a", do Regimento Interno do TCU;
9.4. com fundamento no art. 26 da Lei 8.443/1992, autorizar, se requerido, o pagamento da importância devida em até 36 (trinta e seis) parcelas mensais e consecutivas, fixando o prazo de 15 (quinze) dias, a contar do recebimento da notificação, para que seja comprovado, perante este Tribunal, o recolhimento da primeira parcela, e de 30 (trinta) dias, a contar da parcela anterior, para que seja comprovado o recolhimento das demais parcelas, devendo incidir sobre cada valor mensal os devidos acréscimos legais, na forma prevista na legislação vigente, além de alertar que a falta de comprovação do recolhimento de qualquer parcela importará no vencimento antecipado do saldo devedor, nos termos do art. 217 do Regimento Interno do TCU;
9.5. com fundamento no art. 28 da Lei 8.443/1992, autorizar, desde logo, a cobrança judicial das dívidas, caso não atendida a notificação;
9.6. com fundamento no art. 16, § 3º, da Lei 8.443/1992, c/c art. 209, § 7º, do Regimento Interno do TCU, remeter cópia deste acórdão à Procuradoria da República no Ceará, para adoção das medidas que entender cabíveis;
9.7. encaminhar cópia deste acórdão à Caixa Econômica Federal, ao Ministério da Agricultura, Pecuária e Abastecimento (Mapa) e aos responsáveis.

Tomada de contas especial instaurada pela Caixa Econômica Federal em desfavor de Francisco Osvaldo Aguiar e do Instituto de Ecologia Social Carnaúba em razão da omissão no dever de prestar contas dos recursos recebidos por força do Contrato de Repasse 313.682-60/2009 (Siafi 730389).

Segunda Câmara

Caixa Econômica Federal; Ministério da Agricultura, Pecuária e Abastecimento.

3. Responsáveis: Francisco Osvaldo Aguiar (XXX.199.403-XX); Instituto de Ecologia Social Carnaúba (04.264.494/0001-72).

13.1. Ministros presentes: Antonio Anastasia (na Presidência) e Bruno Dantas (Relator).
13.2. Ministro-Substituto convocado: André Luís de Carvalho.

BRUNO DANTAS

Por registrar as principais ocorrências no andamento dos autos até o momento, resumindo os fundamentos das peças acostadas, adoto como relatório, com os ajustes necessários, a instrução da secretaria responsável pela análise do processo (peça 62) , que contou com a anuência do corpo diretivo da unidade (peças 63-64) e do Ministério Público junto ao TCU (peça 65) :
"INTRODUÇÃO
1. Cuidam os autos de tomada de contas especial instaurada pela Caixa Econômica Federal, mandatária, em desfavor de Francisco Osvaldo Aguiar (XXX.199.403-XX) e do Instituto de Ecologia Social Carnaúba (04.264.494/0001-72) , em razão da não comprovação da regular aplicação dos recursos repassados pela União por meio do Contrato de Repasse 313.682-60/2009, registro Siafi 730389 (peça 21) , firmado entre o extinto Ministério do Desenvolvimento Agrário e o Instituto de Ecologia Social Carnaúba, associação privada, e que tinha por objeto 'assessoria às cadeias produtivas nas áreas ovinocaprinocultura, apicultura, comercialização de produtos e apoio aos quilombolas, no Município de Sobral'.
HISTÓRICO
2. Em 26/6/2019, com fundamento na IN/TCU 71/2012, alterada pela IN/TCU 76/2016 e DN/TCU 155/2016, a Caixa Econômica Federal, instituição financeira mandatária no contrato de repasse, autorizou a instauração da tomada de contas especial (peça 1) . O processo foi registrado no sistema e-TCE com o número 1352/2019.
3. O Contrato de Repasse 313.682-60/2009 foi firmado no valor de R$ 288.015,00, sendo R$ 276.450,00 à conta do órgão contratante e R$ 11.565,00 referentes à contrapartida do contratado. Teve vigência de 31/12/2009 a 30/10/2014, com prazo para apresentação da prestação de contas em 29/11/2014, conforme Cláusula Décima Segunda, item 12, do instrumento contratual (peça 21, p. 5) .
4. O fundamento para a instauração da Tomada de Contas Especial, conforme consignado na matriz de responsabilização elaborada pelo tomador de contas, foi a constatação da seguinte irregularidade:
Ausência de funcionalidade do objeto do contrato de repasse descrito como 'Assessoria e apoio as cadeias produtivas do território, com prioridade para a ovinocaprinocultura e apicultura, prestação de serviços em comercialização de produtos da agricultura familiar e fortalecimento institucional e apoio aos quilombolas do território' sem aproveitamento útil da parcela executada, por motivo de inexecução parcial. A funcionalidade não pode ser atestada em virtude do Convenente não apresentar junto ao Ministério Gestor a documentação para homologação do REA. Ademais, o Contratado omitiu-se no dever de prestar contas referente ao desbloqueio realizado à entidade, não sendo possível atestar a boa regular aplicação.
5. Os responsáveis arrolados na fase interna foram devidamente comunicados e, diante da ausência de justificativas suficientes para elidir a irregularidade e da não devolução dos recursos, instaurou-se a tomada de contas especial.
6. No relatório (peça 36) , o tomador de contas concluiu que o prejuízo importaria no valor original de R$ 150.935,00, imputando-se a responsabilidade a Francisco Osvaldo Aguiar, Presidente no período de 9/1/2009 a 8/1/2015, na condição de dirigente, e do Instituto de Ecologia Social Carnaúba, na condição de contratado.
7. Em 23/6/2020, a Controladoria-Geral da União emitiu o relatório de auditoria (peça 38) , em concordância com o relatório do tomador de contas. O certificado de auditoria e o parecer do dirigente do órgão de controle interno concluíram pela irregularidade das presentes contas (peças 39 e 40) .
8. Em 21/7/2020, o Ministro responsável pela área atestou haver tomado conhecimento das conclusões contidas no relatório e certificado de auditoria, bem como do parecer conclusivo do dirigente do órgão de controle interno, manifestando-se pela irregularidade das contas, e determinou o encaminhamento do processo ao Tribunal de Contas da União (peça 41) .
9. Na instrução inicial (peça 45) , analisando-se os documentos dos autos, concluiu-se pela necessidade de realização de citação e de audiência para as seguintes irregularidades:
9.1. Irregularidade 1: não comprovação da boa e regular aplicação dos recursos federais repassados em face da omissão no dever de prestar contas.
9.1.1. Evidências da irregularidade: documentos técnicos presentes nas peças 1, 2, 21 e 23.
9.1.2. Normas infringidas: Constituição Federal (art. 37, caput c/c art. 70, parágrafo único) , Lei 8.443/1992 (art. 8º c/c art. 16, inc. III, alínea ¿a¿) , Decreto-Lei 200/1967 (art. 93) , Portaria Interministerial MP/MF/CGU 507/2011 (art. 72) , vigente à época, e instrumento contratual (Cláusulas Terceira, item 3.2, alínea 'd', e Décima Segunda) .
9.2. Débito relacionado aos responsáveis Instituto de Ecologia Social Carnaúba (04.264.494/0001-72) e Francisco Osvaldo Aguiar (XXX.199.403-XX) :
	Data de ocorrência
	Valor histórico (R$) 
	Identificador da parcela

	11/4/2011
	150.935,00
	D1

9.2.1. Cofre credor: Tesouro Nacional.
9.2.2. Responsável: Francisco Osvaldo Aguiar (XXX.199.403-XX) .
9.2.2.1. Conduta: não demonstrou a boa e regular aplicação dos recursos federais recebidos e geridos em face da omissão no dever de prestar contas.
9.2.2.2. Nexo de causalidade: A conduta descrita impediu o estabelecimento do nexo causal entre as possíveis despesas efetuadas com os recursos recebidos, no âmbito do contrato de repasse.
9.2.2.3. Culpabilidade: Não há excludentes de ilicitude, de culpabilidade e de punibilidade; é razoável supor que o responsável tinha consciência da ilicitude de sua conduta; era exigível conduta diversa da praticada, qual seja, desincumbir-se do seu dever por meio da apresentação da prestação de contas no prazo e forma devidos.
9.2.3. Responsável: Instituto de Ecologia Social Carnaúba (04.264.494/0001-72) .
9.2.3.1. Conduta: não demonstrou a boa e regular aplicação dos recursos federais recebidos e geridos em face da omissão no dever de prestar contas.
9.2.3.2. Nexo de causalidade: A conduta descrita impediu o estabelecimento do nexo causal entre as possíveis despesas efetuadas com os recursos recebidos, no âmbito do contrato de repasse.
9.2.3.3. Culpabilidade: Não há excludentes de ilicitude, de culpabilidade e de punibilidade; é razoável supor que o administrador responsável pela pessoa jurídica tinha consciência da ilicitude de sua conduta; era exigível conduta diversa da praticada, qual seja, desincumbir-se do seu dever por meio da apresentação da prestação de contas no prazo e forma devidos. Ressalta-se que a análise da boa-fé relativa à pessoa jurídica de direito privado é realizada considerando as condutas de seus administradores, uma vez que os atos destes obrigam a pessoa jurídica, desde que exercidos nos limites dos poderes definidos no ato constitutivo do ente, nos termos do art. 47 do Código Civil (Acórdão 1723/2016-TCU-Plenário, Ministro-Relator Raimundo Carreiro) .
9.2.3.4. Encaminhamento: citação.
9.3. Irregularidade 2: não comprovação da execução física do objeto do contrato de repasse, tendo em vista a não apresentação do Relatório de Execução de Atividades (REA) homologado pelo órgão repassador.
9.3.1. Evidências da irregularidade: documentos técnicos presentes nas peças 1, 2, 17, 18, 19, 21 e 23.
9.3.2. Normas infringidas: Constituição Federal de 1988 (art. 70, parágrafo único) ; Decreto Lei 200/1967 (art. 93) , Portaria Interministerial MP/MF/CGU 507/2011 (arts. 52 e 64, caput) , vigente à época, e instrumento contratual (Cláusula Terceira, item 3.2, alíneas ¿a¿ e ¿c¿) .
9.4. Débito relacionado aos responsáveis Instituto de Ecologia Social Carnaúba (04.264.494/0001-72) e Francisco Osvaldo Aguiar (XXX.199.403-XX) :
	Data de ocorrência
	Valor histórico (R$) 
	Identificador da parcela

	11/4/2011
	150.935,00
	D1

9.4.1. Cofre credor: Tesouro Nacional.
9.4.2. Responsável: Francisco Osvaldo Aguiar (XXX.199.403-XX) .
9.4.2.1. Conduta: não apresentou o Relatório de Execução de Atividades (REA) homologado pelo órgão repassador.
9.4.2.2. Nexo de causalidade: A não apresentação de documentos que comprovassem a execução dos itens previstos no plano de trabalho resultou na presunção de dano ao erário.
9.4.2.3. Culpabilidade: não há excludentes de ilicitude, de culpabilidade e de punibilidade; é razoável supor que o responsável tinha consciência da ilicitude de sua conduta; era exigível conduta diversa da praticada, qual seja, comprovar por meio de documentos a efetiva execução de todos os itens previstos no plano de trabalho.
9.4.3. Responsável: Instituto de Ecologia Social Carnaúba (04.264.494/0001-72) .
9.4.3.1. Conduta: não apresentou o Relatório de Execução de Atividades (REA) homologado pelo órgão repassador.
9.4.3.2. Nexo de causalidade: A não apresentação de documentos que comprovassem a execução dos itens previstos no plano de trabalho resultou na presunção de dano ao erário.
9.4.3.3. Culpabilidade: não há excludentes de ilicitude, de culpabilidade e de punibilidade; é razoável supor que o administrador responsável pela pessoa jurídica tinha consciência da ilicitude de sua conduta; era exigível conduta diversa da praticada, qual seja, comprovar por meio de documentos a efetiva execução de todos os itens previstos no plano de trabalho.
9.4.3.4. Encaminhamento: citação.
9.5. Irregularidade 3: não cumprimento do prazo originalmente estipulado para prestação de contas do Contrato de Repasse 313.682-60/2009, cujo prazo encerrou-se em 29/11/2014.
9.5.1. Evidências da irregularidade: documentos técnicos presentes nas peças 1, 2, 3, 4, 5, 6, 7, 8, 12, 13, 14, 15, 16, 21 e 23.
9.5.2. Normas infringidas: Constituição Federal (art. 37, caput c/c art. 70, parágrafo único) , Lei 8.443/1992 (art. 8º c/c art. 16, inc. III, alínea 'a') , Decreto-Lei 200/1967 (art. 93) , Portaria Interministerial MP/MF/CGU 507/2011 (art. 72) , vigente à época, e instrumento contratual (Cláusulas Terceira, item 3.2, alínea 'd', e Décima Segunda, item 12) .
9.5.3. Responsável: Francisco Osvaldo Aguiar (XXX.199.403-XX) .
9.5.3.1. Conduta: descumpriu o prazo originalmente estipulado para prestação de contas dos recursos federais recebidos à conta contrato de repasse, o qual se encerrou em 29/11/2014.
9.5.3.2. Nexo de causalidade: A conduta descrita impediu o estabelecimento do nexo causal entre as possíveis despesas efetuadas com os recursos recebidos no âmbito do contrato de repasse, no período de 31/12/2009 a 30/10/2014.
9.5.3.3. Culpabilidade: não há excludentes de ilicitude, de culpabilidade e de punibilidade; é razoável supor que o responsável tinha consciência da ilicitude de sua conduta; era exigível conduta diversa da praticada, qual seja, desincumbir-se do seu dever por meio da apresentação da prestação de contas no prazo e forma devidos.
9.5.3.4. Encaminhamento: audiência.
10. Em cumprimento ao pronunciamento da unidade (peça 47) , foram efetuadas citações e audiência dos responsáveis, nos moldes adiante:
a) Francisco Osvaldo Aguiar - promovidas a citação e a audiência do responsável:
	Comunicação: Ofício 5959/2021 - Seproc (peça 50) .
Data da Expedição: 5/3/2021.
Data da Ciência: 15/3/2021 (peça 52) .
Nome Recebedor: Francisco Osvaldo Aguiar.
Observação: Ofício enviado para o endereço do responsável, conforme pesquisa na base de dados do sistema da Receita Federal, custodiada pelo TCU.
Fim do prazo para a defesa: 30/3/2021.
	
b) Instituto de Ecologia Social Carnaúba - promovida a citação do responsável:
	Comunicação: Ofício 5960/2021 - Seproc (peça 51) .
Data da Expedição: 5/3/2021.
Data da Ciência: não houve (Ausente) (peça 53) .
Observação: Ofício enviado para o endereço do responsável, conforme pesquisa na base de dados do sistema da Receita Federal, custodiada pelo TCU.
	
	Comunicação: Ofício 29137/2021 - Seproc (peça 55) 
Data da Expedição: 14/6/2021
Data da Ciência: não houve (Mudou-se) (peça 57) 
Observação: Ofício enviado para o endereço do responsável, conforme pesquisa na base de dados do sistema da Receita Federal, custodiada pelo TCU (peça 54) .
	
	Comunicação: Ofício 30947/2021 - Seproc (peça 56) .
Data da Expedição: 17/6/2021.
Data da Ciência: 1º/7/2021 (peça 58) .
Nome Recebedor: Francisco Osvaldo Aguiar.
Observação: Ofício enviado para o endereço do representante legal do responsável, conforme pesquisa na base de dados do sistema da Receita Federal, custodiada pelo TCU (peça 54) .
Fim do prazo para a defesa: 16/7/2021.
	
	Comunicação: Edital 1085/2021 - Seproc (peça 59) .
Data da Publicação: 27/8/2021 (peça 60) .
Fim do prazo para a defesa: 11/9/2021.
	
11. Conforme Despacho de Conclusão das Comunicações Processuais (peça 61) , as providências inerentes às comunicações processuais foram concluídas.
12. Transcorrido o prazo regimental, os responsáveis Francisco Osvaldo Aguiar e Instituto de Ecologia Social Carnaúba permaneceram silentes, devendo ser considerados revéis, nos termos do art. 12, § 3º, da Lei 8.443/1992.
ANÁLISE DOS PRESSUPOSTOS DE PROCEDIBILIDADE DA IN/TCU 71/2012
Avaliação de Viabilidade do Exercício do Contraditório e Ampla Defesa
13. Verifica-se que não houve o transcurso de mais de dez anos desde o fato gerador sem que tenha havido a notificação dos responsáveis pela autoridade administrativa federal competente (art. 6º, inciso II, c/c art. 19 da IN/TCU 71/2012, modificada pela IN/TCU 76/2016) , uma vez que o fato gerador da irregularidade sancionada ocorreu em 30/11/2014 (dia seguinte à data limite para apresentação da prestação de contas final) , e os responsáveis foram notificados sobre as irregularidades pela autoridade administrativa competente conforme abaixo:
13.1. Francisco Osvaldo Aguiar, por meio do ofício acostado à peça 15, recebido em 5/11/2018, conforme AR (peça 16) .
13.2. Instituto de Ecologia Social Carnaúba, por meio do edital acostado à peça 14, publicado em 27/6/2019.
Valor de Constituição da TCE.
14. Verifica-se, ainda, que o valor atualizado do débito apurado (sem juros) , em 1º/1/2017, era de R$ 220.199,07; portanto, superior ao limite mínimo de R$ 100.000,00, na forma estabelecida pelos arts. 6º, inciso I, e 19 da IN/TCU 71/2012, modificada pela IN/TCU 76/2016.
OUTROS PROCESSOS/DÉBITOS NOS SISTEMAS DO TCU COM OS MESMOS RESPONSÁVEIS
15. Informa-se que foram encontrados processos no Tribunal com os mesmos responsáveis:
	Responsável
	Processos

	Francisco Osvaldo Aguiar
	Processo 000.707/2018-0 [CBEX, encerrado, 'Cobrança Executiva de débito originária do (s) AC (s) AC-9701-42/2017-2C, referente ao TC Processo 018.148/2016-6']
Processo 033.565/2016-3 [CBEX, encerrado, 'Cobrança Executiva de multa originária do (s) AC (s) AC-6868-19/2016-2C, referente ao TC Processo 027.903/2015-0']
Processo 033.564/2016-7 [CBEX, encerrado, 'Cobrança Executiva de débito originária do (s) AC (s) AC-6868-19/2016-2C, referente ao TC Processo 027.903/2015-0']
Processo 000.704/2018-0 [CBEX, encerrado, 'Cobrança Executiva de multa originária do (s) AC (s) AC-9701-42/2017-2C, referente ao TC Processo 018.148/2016-6']
Processo 018.148/2016-6 [TCE, encerrado, 'TCE CONTRA O INSTITUTO DE ECOLOGIA SOCIAL CARNAÚBA - IESC/CE E OS SENHORES EXPEDITO JOSÉ DE PAULA TORRES E FRANCISCO OSVALDO AGUIAR; ENTIDADE CONVENENTE, E DIRETORES-PRESIDENTE. INSTAURADO EM RAZÃO DO NÃO ENCAMINHAMENTO DE DOCUMENTAÇÃO NECESSÁRIA PARA A PRESTAÇÃO DE CONTAS DO CONVÊNIO 023/2006, SIAFI 577160, FIRMADO COM O MINISTÉRIO DO MEIO AMBIENTE. PROC. 02000.001024/2015-04. OF. 655/2016/AECI/G']
Processo 027.903/2015-0 [TCE, encerrado, 'TCE CONTRA O INSITUTO DE ECOLOGIA SOCIAL CARNAÚBA E FRANCISCO OSVALDO AGUIAR, EM RAZÃO DE IRREGULARIDADES NA DOCUMENTAÇÃO EXIGIDA PARA A PRESTAÇÃO DE CONTAS DO CONTRATO DE REPASSE Nº 279.357-95/2008, SIAFI Nº 648177, FIRMADO ENTRE A CEF E O MDA. PROCESSO Nº 00190.008736/2015-21. OFÍCIO Nº 280/2015/AECI-MDA']

	Instituto de Ecologia Social Carnaúba
	Processo 000.708/2018-6 [CBEX, encerrado, 'Cobrança Executiva de débito originária do (s) AC (s) AC-9701-42/2017-2C, referente ao TC Processo 018.148/2016-6']
Processo 000.707/2018-0 [CBEX, encerrado, 'Cobrança Executiva de débito originária do (s) AC (s) AC-9701-42/2017-2C, referente ao TC Processo 018.148/2016-6']
Processo 033.566/2016-0 [CBEX, encerrado, 'Cobrança Executiva de multa originária do (s) AC (s) AC-6868-19/2016-2C, referente ao TC Processo 027.903/2015-0']
Processo 033.564/2016-7 [CBEX, encerrado, 'Cobrança Executiva de débito originária do (s) AC (s) AC-6868-19/2016-2C, referente ao TC Processo 027.903/2015-0']
Processo 000.706/2018-3 [CBEX, encerrado, 'Cobrança Executiva de multa originária do (s) AC (s) AC-9701-42/2017-2C, referente ao TC Processo 018.148/2016-6']
Processo 018.148/2016-6 [TCE, encerrado, 'TCE CONTRA O INSTITUTO DE ECOLOGIA SOCIAL CARNAÚBA - IESC/CE E OS SENHORES EXPEDITO JOSÉ DE PAULA TORRES E FRANCISCO OSVALDO AGUIAR; ENTIDADE CONVENENTE, E DIRETORES-PRESIDENTE. INSTAURADO EM RAZÃO DO NÃO ENCAMINHAMENTO DE DOCUMENTAÇÃO NECESSÁRIA PARA A PRESTAÇÃO DE CONTAS DO CONVÊNIO 023/2006, SIAFI 577160, FIRMADO COM O MINISTÉRIO DO MEIO AMBIENTE. PROC. 02000.001024/2015-04. OF. 655/2016/AECI/G']
Processo 027.903/2015-0 [TCE, encerrado, 'TCE CONTRA O INSITUTO DE ECOLOGIA SOCIAL CARNAÚBA E FRANCISCO OSVALDO AGUIAR, EM RAZÃO DE IRREGULARIDADES NA DOCUMENTAÇÃO EXIGIDA PARA A PRESTAÇÃO DE CONTAS DO CONTRATO DE REPASSE Nº 279.357-95/2008, SIAFI Nº 648177, FIRMADO ENTRE A CEF E O MDA. PROCESSO Nº 00190.008736/2015-21. OFÍCIO Nº 280/2015/AECI-MDA']

16. A tomada de contas especial está, assim, devidamente constituída e em condição de ser instruída.
EXAME TÉCNICO
Da validade das notificações:
17. Preliminarmente, cumpre tecer breves considerações sobre a forma como são realizadas as comunicações processuais no TCU. A esse respeito, destacam-se o art. 179 do Regimento Interno do TCU (Resolução 155, de 4/12/2002) e o art. 4º, inciso III, § 1º, da Resolução TCU 170/2004, in verbis:
Art. 179. A citação, a audiência ou a notificação, bem como a comunicação de diligência, farse-ão:
I - mediante ciência da parte, efetivada por servidor designado, por meio eletrônico, fac-símile, telegrama ou qualquer outra forma, desde que fique confirmada inequivocamente a entrega da comunicação ao destinatário;
II - mediante carta registrada, com aviso de recebimento que comprove a entrega no endereço do destinatário;
III - por edital publicado no Diário Oficial da União, quando o seu destinatário não for localizado
 (...) 
Art. 3º As comunicações serão dirigidas ao responsável, ou ao interessado, ou ao dirigente de órgão ou entidade, ou ao representante legal ou ao procurador constituído nos autos, com poderes expressos no mandato para esse fim, por meio de:
I - correio eletrônico, fac-símile ou telegrama;
II - servidor designado;
III - carta registrada, com aviso de recebimento;
IV - edital publicado no Diário Oficial da União, quando o seu destinatário não for localizado, nas hipóteses em que seja necessário o exercício de defesa.
Art. 4º. Consideram-se entregues as comunicações:
I - efetivadas conforme disposto nos incisos I e II do artigo anterior, mediante confirmação da ciência do destinatário;
II - realizadas na forma prevista no inciso III do artigo anterior, com o retorno do aviso de recebimento, entregue comprovadamente no endereço do destinatário;
III - na data de publicação do edital no Diário Oficial da União, quando realizadas na forma prevista no inciso IV do artigo anterior.
§ 1º O endereço do destinatário deverá ser previamente confirmado mediante consulta aos sistemas disponíveis ao Tribunal ou a outros meios de informação, a qual deverá ser juntada ao respectivo processo.
 (...) 
18. Bem se vê, portanto, que a validade da citação por via postal não depende de que o aviso de recebimento seja assinado pelo próprio destinatário da comunicação, o que dispensa, no caso em tela, a entrega do AR em 'mãos próprias'. A exigência da norma é no sentido de o Tribunal verificar se a correspondência foi entregue no endereço correto, residindo aqui a necessidade de certeza inequívoca.
19. Não é outra a orientação da jurisprudência do TCU, conforme se verifica dos julgados a seguir transcritos:
São válidas as comunicações processuais entregues, mediante carta registrada, no endereço correto do responsável, não havendo necessidade de que o recebimento seja feito por ele próprio (Acórdão 3648/2013-TCU-Segunda Câmara, relator Min. José Jorge) ;
É prescindível a entrega pessoal das comunicações pelo TCU, razão pela qual não há necessidade de que o aviso de recebimento seja assinado pelo próprio destinatário. Entregandose a correspondência no endereço correto do destinatário, presume-se o recebimento da citação. (Acórdão 1019/2008-TCU-Plenário, relator Min. Benjamin Zymler) ;
As comunicações do TCU, inclusive as citações, deverão ser realizadas mediante Aviso de Recebimento - AR, via Empresa Brasileira de Correios e Telégrafos, bastando para sua validade que se demonstre que a correspondência foi entregue no endereço correto. (Acórdão 1526/2007-TCU-Plenário, relator Min. Aroldo Cedraz) .
20. A validade do critério de comunicação processual do TCU foi referendada pelo Supremo Tribunal Federal, nos termos do julgamento do MS-AgR 25.816/DF, por meio do qual se afirmou a desnecessidade da ciência pessoal do interessado, entendendo-se suficiente a comprovação da entrega do 'AR' no endereço do destinatário:
Ementa: agravo regimental. Mandado de segurança. Desnecessidade de intimação pessoal das decisões do tribunal de contas da união. art. 179 do regimento interno do TCU. Intimação do ato impugnado por carta registrada, iniciado o prazo do art. 18 da lei 1.533/51 da data constante do aviso de recebimento. Decadência reconhecida. Agravo improvido.
O envio de carta registrada com aviso de recebimento está expressamente enumerado entre os meios de comunicação de que dispõe o Tribunal de Contas da União para proceder às suas intimações.
O inciso II do art. 179 do Regimento Interno do TCU é claro ao exigir apenas a comprovação da entrega no endereço do destinatário, bastando o aviso de recebimento simples.
Da revelia dos responsáveis Francisco Osvaldo Aguiar e Instituto de Ecologia Social Carnaúba
21. No caso vertente, a citação de cada um dos responsáveis (Francisco Osvaldo Aguiar e Instituto de Ecologia Social Carnaúba) se deu em endereços provenientes de pesquisas de endereços realizadas pelo TCU (vide parágrafos acima) .
22. Devido ao insucesso de realizar a citação do Instituto de Ecologia Social Carnaúba em endereços constantes da base de dados da Receita Federal, custodiada pelo TCU (peça 54) , buscou-se a notificação em endereços provenientes das bases de dados públicas custodiadas pelo TCU (TSE e Renach) e das bases de dados do próprio TCU. A entrega dos ofícios citatórios nesses endereços tampouco ficou comprovada, razão pela qual se promoveu a notificação por edital publicado no Diário Oficial da União (peças 59 e 60) . Também se realizou a citação da entidade no endereço de seu representante legal, conforme peças 56 e 58.
23. Importante destacar que, a fim de se assegurar a ampla defesa, antes de promover a citação por edital do Instituto de Ecologia Social Carnaúba, buscaram-se outros meios possíveis para localizar e citar o responsável, nos limites da razoabilidade, fazendo juntar aos autos informação comprobatória dos diferentes meios experimentados que restaram frustrados, tal como se demonstrou no item anterior da presente instrução (Acórdão 4851/2017-TCU-Primeira Câmara, relator Min. Augusto Sherman) .
24. Nos processos do TCU, a revelia não leva à presunção de que seriam verdadeiras todas as imputações levantadas contra os responsáveis, diferentemente do que ocorre no processo civil, em que a revelia do réu opera a presunção da verdade dos fatos narrados pelo autor (Acórdão 1009/2018-TCU-Plenário, relator Min. Bruno Dantas; 2369/2013-TCU-Plenário, relator Min. Benjamin Zymler; e 2449/2013-TCU-Plenário, relator Min. Benjamin Zymler) . Dessa forma, a avaliação da responsabilidade do agente não pode prescindir de prova existente no processo ou para ele carreada.
25. Ao não apresentarem defesa, os responsáveis deixaram de produzir prova da regular aplicação dos recursos sob sua responsabilidade, em afronta às normas que impõem aos gestores de recursos públicos a obrigação legal de, sempre que demandados pelos órgãos de controle, apresentar os documentos que demonstrem a correta utilização das verbas públicas, a exemplo do contido no art. 93 do Decreto-Lei 200/1967: 'Quem quer que utilize dinheiros públicos terá de justificar seu bom e regular emprego na conformidade das leis, regulamentos e normas emanadas das autoridades administrativas competentes'.
26. Mesmo as alegações de defesa não sendo apresentadas, considerando o princípio da verdade real que rege esta Corte, procurou-se buscar, em manifestações dos responsáveis na fase interna desta Tomada de Contas Especial, se havia algum argumento que pudesse ser aproveitado a seu favor.
27. No entanto, os responsáveis não se manifestaram na fase interna, não havendo, assim, nenhum argumento que possa vir a ser analisado e posteriormente servir para afastar as irregularidades apontadas.
28. Em se tratando de processo em que a parte interessada não se manifestou acerca das irregularidades imputadas, não há elementos para que se possa efetivamente aferir e reconhecer a ocorrência de boa-fé na conduta dos responsáveis, podendo este Tribunal, desde logo, proferir o julgamento de mérito pela irregularidade das contas, conforme os §§ 2º e 6º do art. 202 do Regimento Interno do TCU (Acórdão 2064/2011-TCU-Primeira Câmara, relator Min. Ubiratan Aguiar; 6.182/2011-TCU-1ª Câmara, relator Min. Weder de Oliveira; 4.072/2010-TCU-1ª Câmara, relator Min. Valmir Campelo; 1.189/2009-TCU-1ª Câmara, relator Min. Marcos Bemquerer; e 731/2008-TCU-Plenário, relator Min. Aroldo Cedraz) . Ressalta-se que a análise da boa-fé relativa a pessoa jurídica de direito privado é realizada considerando as condutas de seus administradores, uma vez que os atos destes obrigam a pessoa jurídica, desde que exercidos nos limites dos poderes definidos no ato constitutivo do ente, nos termos do art. 47 do Código Civil (Acórdão 1723/2016-TCU-Plenário, relator Min. Raimundo Carreiro) .
29. Dessa forma, os responsáveis Francisco Osvaldo Aguiar e Instituto de Ecologia Social Carnaúba devem ser considerados revéis, nos termos do art. 12, § 3º, da Lei 8.443/1992, devendo o Tribunal julgar suas contas irregulares, condenando-os solidariamente ao débito apurado e aplicandolhes a multa prevista no art. 57 da Lei 8.443/1992.
Cumulatividade de multas
30. No que diz respeito à Irregularidade 3, anteriormente descrita nesta instrução (não cumprimento do prazo originalmente estipulado para prestação de contas do contrato de repasse) , cujo responsável é Francisco Osvaldo Aguiar, haveria a possibilidade de aplicação cumulativa das multas previstas nos arts. 57 e 58, inciso I, da Lei 8.443/1992. Entretanto, ainda que, por força do disposto no art. 209, §4º, do Regimento Interno do TCU, seja adequada a realização de citação e de audiência do responsável, o Tribunal reconhece que existe relação de subordinação entre as condutas de 'não comprovação da aplicação dos recursos' e de 'omissão na prestação de contas', sendo a primeira consequência da segunda, o que enseja, na verificação das duas irregularidades, a aplicação da multa do art. 57, com o afastamento da multa do art. 58, inciso I, em atenção ao princípio da absorção (Acórdão 9579/2015-TCU-Segunda Câmara, relator Ministro Vital do Rêgo; e 2469/2019-TCU-1ª Câmara, relator Ministro Augusto Sherman) .
31. Conforme leciona Cezar Bitencourt (Tratado de Direito Penal: parte geral - 8ª Edição - São Paulo: Saraiva, 2003. Pg. 565) , na absorção, ' (...) a pena do delito mais grave absorve a pena do delito menos grave, que deve ser desprezada'. No caso concreto, a 'omissão no dever de prestar contas', embora seja uma irregularidade autônoma, funciona como fase ou meio para a consecução da 'não comprovação da aplicação dos recursos', havendo clara relação de interdependência entre essas condutas. Dessa forma, recaindo as duas ocorrências num mesmo gestor, deve prevalecer a pena do delito mais grave, qual seja, a multa do art. 57 da Lei 8.443/1992.
32. Cumpre observar, ainda, que a conduta do responsável, consistente na irregularidade 'não comprovação da boa e regular aplicação dos recursos federais repassados em face da omissão no dever de prestar contas', configura violação não só às regras legais, mas também aos princípios basilares da administração pública, eis que, em última análise, ocorre o comprometimento da necessária satisfação à sociedade sobre o efetivo emprego dos recursos públicos postos à disposição da entidade privada, por força do instrumento de repasse em questão. Nesses casos, em que fica evidente a falta de transparência e lisura, não há como afastar as suspeitas sempre presentes de que a totalidade dos recursos públicos federais, transferida à entidade, tenha sido integralmente desviada, em prol de dirigente ímprobo, ou de pessoas por ele determinadas, a revelar grave inobservância do dever de cuidado no trato com a coisa pública, isto é, ato praticado com culpa grave, pois, na espécie, a conduta do responsável se distancia daquela que seria esperada de um administrador público minimante diligente, num claro exemplo de erro grosseiro a que alude o art. 28 do Decreto-lei 4.657/1942 (Lei de Introdução às Normas do Direito Brasileiro) , incluído pela Lei 13.655/2018 (Acórdão 1689/2019-TCU-Plenário, relator Ministro Augusto Nardes; 2924/2018-Plenário, relator Ministro José Mucio Monteiro; e 2391/2018-Plenário, relator Ministro Benjamin Zymler) .
Prescrição da Pretensão Punitiva
33. Vale ressaltar que a pretensão punitiva do TCU, conforme Acórdão 1441/2016-TCU-Plenário, relator Min. Benjamin Zymler, que uniformizou a jurisprudência acerca dessa questão, subordina-se ao prazo geral de prescrição indicado no art. 205 do Código Civil, que é de dez anos, contado da data de ocorrência da irregularidade sancionada, nos termos do art. 189 do Código Civil, sendo este prazo interrompido pelo ato que ordenar a citação, a audiência ou a oitiva dos responsáveis.
34. No caso em exame, não ocorreu a prescrição, uma vez que a irregularidade sancionada ocorreu em 30/11/2014 (dia seguinte à data limite para apresentação da prestação de contas final) , e o ato de ordenação da citação ocorreu em 18/2/2021 (peça 47) .
CONCLUSÃO
35. Em face da análise promovida na seção 'Exame Técnico', verifica-se que os responsáveis Francisco Osvaldo Aguiar e Instituto de Ecologia Social Carnaúba não lograram comprovar a boa e regular aplicação dos recursos. Instados a se manifestar, optaram pelo silêncio, configurando a revelia, nos termos do § 3º do art. 12 da Lei 8.443/1992. Ademais, inexistem nos autos elementos que demonstrem a boa-fé dos responsáveis ou a ocorrência de outros excludentes de culpabilidade.
36. Verifica-se, também, que não houve a prescrição da pretensão punitiva, conforme análise já realizada.
37. Tendo em vista que não constam dos autos elementos que permitam reconhecer a boa-fé dos responsáveis, sugere-se que as suas contas sejam julgadas irregulares, nos termos do art. 202, § 6º, do Regimento Interno do TCU, com imputação do débito atualizado monetariamente e acrescido de juros de mora, nos termos do art. 202, § 1º, do Regimento Interno do TCU, descontando-se o valor eventualmente recolhido, com a aplicação da multa prevista no art. 57 da Lei 8.443/1992. Ressalta-se que a análise da boa-fé relativa a pessoa jurídica de direito privado é realizada considerando as condutas de seus administradores, uma vez que os atos destes obrigam a pessoa jurídica, desde que exercidos nos limites dos poderes definidos no ato constitutivo do ente, nos termos do art. 47 do Código Civil (Acórdão 1723/2016-TCU-Plenário, relator Min. Raimundo Carrero) .
38. Por fim, como não houve elementos que pudessem modificar o entendimento acerca das irregularidades em apuração, mantém-se a matriz de responsabilização presente na peça 44.
PROPOSTA DE ENCAMINHAMENTO
39. Diante do exposto, submetem-se os autos à consideração superior, propondo, ao Tribunal:
a) considerar revéis os responsáveis Francisco Osvaldo Aguiar (XXX.199.403-XX) e Instituto de Ecologia Social Carnaúba (04.264.494/0001-72) , para todos os efeitos, dando-se prosseguimento ao processo, com fulcro no art. 12, § 3º, da Lei 8.443/1992;
b) julgar irregulares, nos termos dos arts. 1º, inciso I, 16, inciso III, alíneas 'a', 'b' e 'c', 19 e 23, inciso III, da Lei 8.443/1992, as contas dos responsáveis Francisco Osvaldo Aguiar (XXX.199.403-XX) e Instituto de Ecologia Social Carnaúba (04.264.494/0001-72) , condenando-os solidariamente ao pagamento da importância a seguir especificada, atualizada monetariamente e acrescida dos juros de mora, calculada a partir das datas discriminadas até a data da efetiva quitação do débito, fixando-lhes o prazo de quinze dias, para que comprovem, perante o Tribunal de Contas da União, o recolhimento das referidas quantias aos cofres do Tesouro Nacional, nos termos do art. 23, inciso III, alínea 'a', da mencionada lei, c/c o art. 214, inciso III, alínea 'a', do Regimento Interno do TCU.
Débito relacionado ao responsável Francisco Osvaldo Aguiar (XXX.199.403-XX) , em solidariedade com o Instituto de Ecologia Social Carnaúba (04.264.494/0001-72) :
	Data de ocorrência
	Valor histórico (R$) 

	11/4/2011
	150.935,00

Valor atualizado do débito (com juros) em 21/1/2022: R$ 297.182,26.
c) aplicar individualmente, aos responsáveis Francisco Osvaldo Aguiar (XXX.199.403-XX) e Instituto de Ecologia Social Carnaúba (04.264.494/0001-72) , a multa prevista no art. 57 da Lei 8.443/1992, c/c o art. 267 do Regimento Interno do TCU, fixando-lhes o prazo de quinze dias, a contar da notificação, para que comprovem, perante o Tribunal de Contas da União (art. 214, III, alínea 'a', do Regimento Interno do TCU) , o recolhimento da dívida aos cofres do Tesouro Nacional, atualizada monetariamente desde a data do acórdão que for proferido por este Tribunal até a data do efetivo recolhimento, se paga após o vencimento, na forma da legislação em vigor;
d)  autorizar, desde logo, a cobrança judicial das dívidas, caso não atendidas as notificações, na forma do disposto no art. 28, inciso II, da Lei 8.443/1992;
e) autorizar também, desde logo, se requerido, com fundamento no art. 26, da Lei 8.443/1992, c/c o art. 217, §§ 1º e 2º, do Regimento Interno do TCU, o parcelamento da (s) dívida (s) em até 36 parcelas, incidindo, sobre cada parcela, corrigida monetariamente, os correspondentes acréscimos legais, fixando-lhe o prazo de quinze dias, a contar do recebimento da notificação, para comprovar, perante o Tribunal, o recolhimento da primeira parcela, e de trinta dias, a contar da parcela anterior, para comprovar os recolhimentos das demais parcelas, devendo incidir, sobre cada valor mensal, atualizado monetariamente, os juros de mora devidos, no caso do débito, na forma prevista na legislação em vigor, alertando os responsáveis de que a falta de comprovação do recolhimento de qualquer parcela importará o vencimento antecipado do saldo devedor, nos termos do § 2º do art. 217 do Regimento Interno deste Tribunal;
f) enviar cópia do acórdão que for prolatado à Procuradoria da República no Estado do Ceará, nos termos do § 3º do art. 16 da Lei 8.443/1992, c/c o § 7º do art. 209 do Regimento Interno do TCU, para adoção das medidas cabíveis; e
g) enviar cópia do acórdão que for proferido à Caixa Econômica Federal e aos responsáveis, para ciência;
h) informar, à Procuradoria da República no Estado do Ceará, à Caixa Econômica Federal e aos responsáveis, que a deliberação que for adotada, acompanhada do relatório e do voto que a fundamentarem, estará disponível para consulta no endereço www.tcu.gov.br/acordaos, além de esclarecer que, caso requerido, o TCU poderá fornecer, sem custos, as correspondentes cópias, de forma impressa; e
i) informar, à Procuradoria da República no Estado do Ceará, que, nos termos do parágrafo único do art. 62 da Resolução TCU 259/2014, os procuradores e membros do Ministério Público credenciados nesta Corte podem acessar os presentes autos de forma eletrônica e automática, ressalvados apenas os casos de eventuais peças classificadas como sigilosas, as quais requerem solicitação formal."
	É o relatório.

não há

Procurador Sergio Ricardo Costa Caribé.

TOMADA DE CONTAS ESPECIAL. CONTRATO DE REPASSE 313.682-60/2009 (SIAFI 730389). CAIXA ECONÔMICA FEDERAL. EXTINTO MINISTÉRIO DO DESENVOLVIMENTO AGRÁRIO. REPASSE A ASSOCIAÇÃO PRIVADA. APOIO A CADEIAS PRODUTIVAS DE QUILOMBOLAS NO MUNICÍPIO DE SOBRAL-CE. OMISSÃO NO DEVER DE PRESTAR CONTAS DOS RECURSOS. CITAÇÃO. REVELIA. IRREGULARIDADE DAS CONTAS. DÉBITO. MULTA.

TOMADA DE CONTAS ESPECIAL (TCE)

Secretaria de Controle Externo de Tomada de Contas Especial (SecexTCE).

Trata-se de tomada de contas especial (TCE) instaurada pela Caixa Econômica Federal em desfavor de Francisco Osvaldo Aguiar e do Instituto de Ecologia Social Carnaúba em razão da omissão no dever de prestar contas dos recursos recebidos por força do Contrato de Repasse 313.682-60/2009 (Siafi 730389) , que tinha por objeto prestar apoio às cadeias produtivas nas áreas de ovinocaprinocultura, apicultura, comercialização de produtos e apoio aos quilombolas, no Município de Sobral-CE.
O ajuste foi firmado no valor de R$ 288.015,00, sendo R$ 276.450,00 à conta do órgão concedente e R$ 11.565,00 referentes à contrapartida do instituto contratado, tendo vigência entre 31/12/2009 e 30/10/2014. O prazo para prestação de contas, que não ocorreu, se encerrou em 29/11/2014.
Os recursos foram repassados mediante parcela única no valor de R$ 276.450,00, emitida em 3/5/2010 (OB 2010OB800141) . Em 26/4/2019, o Instituto promoveu a devolução de R$ 240.955,79 (peça 28) , de forma que o débito histórico remanesceu em R$ 150.935,00 (11/4/2011) .
Na fase interna da TCE, o órgão concedente concluiu pela impugnação total do valor remanescente devido à não apresentação da prestação de contas. O Controle Interno anuiu a esse posicionamento.
No âmbito do TCU, os responsáveis foram regularmente citados. Entretanto, o prazo regimental transcorreu sem que fossem apresentadas alegações de defesa ou efetuado o recolhimento do débito. Dessa forma, devem ser considerados revéis, dando-se prosseguimento ao processo, conforme estabelece o art. 12, § 3º, da Lei 8.443/1992.
Corroboro as análises empreendidas pela unidade instrutora, as quais contaram com a anuência do Ministério Público junto ao TCU, razão pela qual incorporo os fundamentos apresentados às minhas razões de decidir.
Considerando que as informações presentes nos autos não permitem constatar a regular aplicação dos recursos repassados, e que, mesmo tendo sido dada oportunidade de defesa aos responsáveis, tanto perante o órgão concedente quanto no âmbito desta Corte de Contas, eles não se desincumbiram desse ônus, não há o que se aproveitar em seu favor.
Bem se sabe que prestar contas, com a devida e correta comprovação da boa e regular aplicação dos valores públicos, é dever de todos aqueles a quem sejam confiados recursos federais, por força do art. 70, parágrafo único, da Constituição de 1988 e do art. 93 do Decreto-Lei 200, de 25 de fevereiro de 1967 (v.g.: Acórdão 2439/2010-TCU-Plenário, Acórdão 5929/2011-TCU-Primeira Câmara, e Acórdão 1544/2008-TCU-Segunda Câmara) . 
Dessa maneira, a ausência de comprovação da boa e regular aplicação dos recursos recebidos configura ofensa às regras legais e, ainda, aos princípios basilares da administração pública, uma vez que o gestor deixa de prestar a devida satisfação à sociedade sobre o efetivo emprego dos recursos sob sua responsabilidade.
O gestor deve, portanto, provar a boa e regular aplicação dos recursos federais. Não o fazendo, há presunção de dano, obrigando o gestor omisso a restituir os valores aos cofres públicos.
Ademais, a não comprovação da boa e regular aplicação de recursos federais em face da omissão no dever de prestar contas constitui grave inobservância do dever de cuidado no trato com a coisa pública, revelando a existência de culpa grave, passível de aplicação de penalidade, uma vez que se distancia do que seria esperado de um administrador minimamente diligente, o que caracteriza erro grosseiro a que alude o art. 28 do Decreto-lei 4.657/1942 (Lei de Introdução às Normas do Direito Brasileiro) , incluído pela Lei 13.655/2018.
Quanto à pretensão punitiva do Tribunal, nos termos do entendimento firmado no Acórdão 1441/2016-TCU-Plenário, prolatado pelo Tribunal em incidente de uniformização de jurisprudência, a pretensão punitiva do TCU se subordina ao prazo geral de prescrição indicado no art. 205 do Código Civil, qual seja, de 10 anos, sendo esse prazo: contado a partir da data de ocorrência da irregularidade sancionada; interrompido pelo ato que ordenar a citação, a audiência ou oitiva da parte; e suspenso sempre que o responsável apresentar elementos adicionais de defesa.
Nesse sentido, e de acordo com a instrução precedente, não ocorreu a prescrição da pretensão punitiva do TCU, visto que a irregularidade sancionada ocorreu em 29/11/2014, e o ato de ordenação da citação ocorreu em 18/2/2021, portanto antes do interregno de 10 anos.
Por fim, diante da não apresentação de defesa e da ausência de indícios de que o responsável tenha agido de maneira diligente ou adotado quaisquer medidas para resguardar o erário, reputo não ser possível reconhecer sua boa-fé, o que autoriza o imediato julgamento definitivo de mérito de suas contas, nos termos do art. 202, § 6º, do Regimento Interno do TCU.
Nesse cenário, exsurge o dever de julgar irregulares as contas dos responsáveis, imputando-lhes débito e aplicando-lhes multa, com amparo nos arts. 19 e 57 da Lei Orgânica do TCU.
Ante o exposto, voto por que o Tribunal adote o Acórdão que ora submeto à deliberação deste Colegiado.
TCU, Sala das Sessões Ministro Luciano Brandão Alves de Souza, em 22 de março de 2022.
Ministro BRUNO DANTAS 
Relator